---
title: "&nbsp;"
date: "Άσκηση 1 ~ Poisson"
output:
  html_document: default
  pdf_document: default
---
<style type="text/css">
  body{
  font-size: 11pt;
  font: "font-family: times, serif"

}
</style>

```{r setup, include=FALSE}
knitr::opts_chunk$set(echo = TRUE)
```
Μέσω της παλινδρόμησης Poisson θα προσαρμοστεί το μοντέλο και θα πραγματοποιηθεί η ανάλυση. Για την ανάλυση, μετατρέπεται η μεταβλητη n σε offset(log(n)). To n αφορά το πλήθος των συμβολαίων. Η χρήση του offset γίνεται για να είναι όλες οι μεταβλητές στην ίδια μονάδα μέτρησης και να δύναται να μετρηθεί το rate (αριθμός αποζημιώσεων ανά συμβόλαιο) ενώ το log, λόγω του ότι έτσι μοντελοποιείται η συνάρτηση poisson εφόσον έχει link function τη λογαριθμική.


```{r}
library(MASS)
library(car)
model1 <- read.table("./asfalies.txt", header=TRUE)
attach(model1)
car_cat <- factor(cartype)
mod_full <- glm(y ~ agecat + car_cat + district + offset(log(n)), family=poisson, data=model1)
summary(mod_full)
```

Το παραπάνω summary φαίνεται πως όλες οι μεταβλητές σχετίζονται με τον αριθμό Υ των αποζημιώσεων αφού όλες είναι στατιστικά σημαντικές σύμφωνα με το wald test. 
Επιπρόσθετα, φαίνεται πως κάθε μεταβλητή συνεισφέρει, στη βελτίωση της Deviance σε σχέση με το null model. Στο Deviance Resid. φαίνεται το πόσο η συγκεκριμένη μεταβλητή μειώνει την ελεγχοσυνάρτηση Deviance όταν εισάγεται, ενώ στην στήλη Dev. φαίνεται το υπόλοιπο του συνολικού Deviance σε σχέση με το saturated μοντέλο.

Γενικά, η ελεγχοσυνάρτηση Deviance μετράει την απώλεια προσαρμογής σε σχέση με το saturated (κορεσμένο - πλήρες) μοντέλο το οποίο έχει ένα συντελεστή για κάθε δείγμα.

```{r}
anova(mod_full, test = "Chisq")
```

Από τα παραπάνω βλέπουμε πως η μεταβλητή car_cat επιφέρει τη μεγαλύτερη βελτίωση στο μοντέλο καθώς μειώνει κατα 90.925 το Deviance της συνάρτησης όταν αυτή περιέχει το agecat μόνο σαν μεταβλητή.


**BACKWARD STEPWISE SELECTION MODEL** 

Εξετάζεται αν η αφαίρεση μεταβλητών θα επιφέρει θετικά αποτελέσματα στο μοντέλο με τη χρήση backward stepwise selection και wald tests.

```{r}
m1 = step(mod_full, direction="backward", test="Chisq")
summary(m1)
```

Παρατηρούμε πως το μοντέλο με όλες τις μεταβλητές είναι το καταλληλότερο σύμφωνα με τον backward αλγόριθμο, με κριτήρio AIC = 222.15.


**ΔΙΑΓΡΑΜΜΑ ΡΥΘΜΟΥ ΑΠΟΖΗΜΙΩΣΕΩΝ Υ ~ ΚΑΤΗΓΟΡΙΑΣ ΗΛΙΚΙΩΝ**
```{r}
plot(agecat,y/n,pch=19)
```

**ΔΙΑΓΡΑΜΜΑ ΡΥΘΜΟΥ ΑΠΟΖΗΜΙΩΣΕΩΝ Υ ~ ΚΑΤΗΓΟΡΙΑΣ ΑΥΤΟΚΙΝΗΤΩΝ**
```{r}
plot(car_cat,y/n,pch=19)
```

Στο παραπάνω διάγραμμα φαίνεται πως όσο αυξάνει το επίπεδο στην κατηγορία αμαξιών, ανεβαίνει παράλληλα και η median τιμή των αποζημιώσεων.

**ΔΙΑΓΡΑΜΜΑ ΡΥΘΜΟΥ ΑΠΟΖΗΜΙΩΣΕΩΝ Υ ~ EΠΑΡΧΙΑ/ΠΟΛΗ**
```{r}
plot(district,y/n,pch=19)
```

**ΈΛΕΓΧΟΣ DEVIANCE ΓΙΑ ΤΟ ΕΠΙΛΕΓΜΕΝΟ ΜΟΝΤΕΛΟ**

Στη συνέχεια γίνεται χρήση της ελεγχοσυνάρτησης Deviance η οποία ακολουθεί την κατανομή Chi-square για τη σύγκριση της απώλειας που έχει το επιλεγμένο μοντέλο από το κορεσμένο (saturated).

```{r}
pvalue <-  1 - pchisq(mod_full$deviance,mod_full$df.residual)
pvalue
```

Γενικά, φαίνεται ότι το μοντέλο εξηγεί τη μεταβλητή y αρκετά αποδοτικά.
To μοντέλο παραπάνω έχει βαθμούς ελευθερίας 32-26 = 6 και η τιμή p δεν είναι ικανοποιητική, αλλά είναι πιο αξιόπιστο όταν γίνεται με βάση 2 άλλα μοντέλα και όχι οταν πραγματοποιείται σύγκριση με το saturated μοντέλο.

**ΔΙΑΓΝΩΣΤΙΚΟΙ ΕΛΕΓΧΟΙ ~ ΠΡΟΣΑΡΜΟΓΗΣ ~ ΑΤΥΠΩΝ ΣΗΜΕΙΩΝ**
Αρχικά, έχουμε τα index plots των διαφόρων τύπων υπολοίπων ως προς τη σειρά παρατηρήσεων. Σε περίπτωση που εμφανίζονται ασυνήθιστα υπόλοιπα το μοντέλο δεν είναι ικανοποιητικό. Επιπλέον, υπάρχουν γραφικές παραστάσεις υπολοίπων έναντι κάθε συμμεταβλητής η του linear predictor (X'β) που μπορούν να αποβούν πολύ χρήσιμες στην εξέταση, ώστε είτε να συμπεριλάβουμε νέες μεταβλητές, είτε να μετασχηματιστεί μια υπάρχουσα. Οι γραφικές παραστάσεις που αναπτύσσονται συμβάλουν στον εντοπισμό των outliers. Tέλος, πραγματοποιείται και ο έλεγχος των υπολοίπων αν ακολουθούν την κανονική κατανομή για να φανεί πόσο καλά έχει προσαρμοστεί το μοντέλο. Υπολογίζονται τα τυποποιημένα σφάλματα pearson, deviance, likelihood.

```{r}

res_pearson <- residuals(mod_full, type = "pearson")
standard_pearson_residuals <- res_pearson/(sqrt(1-hatvalues(mod_full)))

res_deviance <- residuals(mod_full, type = "deviance")
standard_res_deviance <- rstandard(mod_full)

res_lik <- sign(y - fitted.values(mod_full))*sqrt(hatvalues(mod_full)*standard_pearson_residuals^2 + (1-
hatvalues(mod_full))*standard_res_deviance^2)
```

*INDEX PLOTS*

```{r}
plot(standard_pearson_residuals, main='Index plot ~Standarised Pearson res.', xlab = 'index', ylab = 'Standarised Pearson Residuals')
plot(standard_res_deviance, main='Index plot ~Standarised Dev res.', xlab = 'index', ylab = 'Standarised Deviance Residuals')
plot(res_lik , main='Index plot ~ Res. Lik.', xlab = 'index', ylab = 'Residuals Likelihood')
```

Φαίνεται ότι υπάρχουν άτυπα σημεία από το index plots.

*QQ NORMAL PLOTS*
Σοο διάγραμμα NORMAL Q-Q PLOT παρατηρείται ότι αρκετά σημεία παρεκκλίνουν από την ευθεία, συνεπώς ενισχύεται ο ισχυρισμός της ύπαρξης άτυπων σημείων.

```{r}
qqnorm(standard_pearson_residuals)
qqline(standard_pearson_residuals)

qqnorm(res_deviance/sqrt((1-hatvalues(mod_full))))
qqline(res_deviance/sqrt((1-hatvalues(mod_full))))
```

*PLOTS RESIDUALS ~ COVARIATES AND LINEAR PREDICTOR(FITTED VALUES)*


```{r}
plot(fitted.values(mod_full), res_deviance/sqrt((1-hatvalues(mod_full))), ylab = "STANDARD DEVIANCE ERROR")
abline(h=0)

residualPlots(mod_full)
```
Από τα γραφήματα residuals~agecat και residuals~district παρουσιάζονται ορισμένα χρήσιμα αποτελέσματα καθώς δεν παρατηρείται κάποια συστηματικότητα ή συμπεριφορά.
Το γράφημα του linear predictor είναι εμφανές πως δεν σκεδάζεται τυχαία αλλά έχουν μια συγκέντρωση προς το κέντρο ενώ εν συνεχεία στο τελευταίο γράφημα βλέπουμε πως πάνε κυρίως κάτω από το 0 οι τιμές.

**CR PLOTS**

*CR PLOTS*

Στα παρακάτω διαγράμματα οι μεταβλητές είναι δύσκολο να μετασχηματιστούνε, για να βελτιώθεί η γραμμικότητά τους εφόσον είναι binary τιμές, ωστόσο φαίνεται να έχουν μια σημαντική γραμμικότητα, 

```{r}

crPlot(mod_full, variable=agecat, pch=19)
crPlot(mod_full, variable=district, pch=19)

```

**ΕΞΕΤΑΣΗ ΣΗΜΕΙΩΝ ΕΠΙΡΡΟΗΣ**

Στα πρώτα 2 διαγράμματα φαίνεται η ύπαρξη ορισμένων άτυπων σημείων. Πιο αναλυτικά
στο διάγραμμα με τις αποστάσεις Cook η παρατήρηση 12 έχει cooks distance
μεγαλύτερο του 1.

Όσον αφορά την μόχλευση ύποπτα θεωρούνται σημεία με τιμή μεγαλύτερη
της 2p/n = 0.1875 και φαίνεται ότι υπάρχουν αρκετά τέτοια σημεία, όπως οι
παρατηρήσεις 4, 8, 12, 16 και 24.


```{r}
id = c(1:32) # observation's number

#hii probability balance plot
plot(hatvalues(mod_full),res_lik)
abline(h=0)

#plot for residual likelihood vs id
plot(id,res_lik,ylab = "res_Lik")
abline(h=0)

#cooks distance 
plot(id,cooks.distance(mod_full))

#hat values
plot(id,hatvalues(mod_full))
```

Συγκεκριμένα τα άτυπα σημεία φαίνονται παρακάτω:
```{r}
cooks.distance(mod_full)[which(cooks.distance(mod_full)>1)]

hatvalues(mod_full)[which(hatvalues(mod_full)> 0.1875)]

```

Συμπερασματικά, το μοντέλο ίσως φαίνεται αδύναμο σε σχέση με το κορεσμένο λόγω αρκετών άτυπων σημείων. Aν αφαιρεθούν τα άτυπα σημεία τότε σίγουρα θα βελτιωθεί αρκετά η προγνωστική του ικανότητα.

**DEVIANCE R SQUARED**

Ο συντελεστής προσδιορισμού λαμβάνει τιμές μεταξύ 0 και 1 και αφορά το ποσοστό της μεταβλητότητας που εξηγείται από το συστηματικό μέρος του μοντέλου. Ισούται με 0,79.  

```{r}
1 - (mod_full$deviance / mod_full$null.deviance)
```

Αν αφαιρεθούν τα άτυπα σημεία ελέγχουμε αν θα υπάρξει βελτίωση του συντελεστή προσδιορισμού.

```{r}
model2 <- read.table("./asfalies_outliers.txt", header=TRUE)
attach(model2)
car_cat <- factor(cartype)
mod_no_outliers <- glm(y ~ agecat + car_cat + district + offset(log(n)), family=poisson, data=model2)


1 - (mod_no_outliers$deviance / mod_no_outliers$null.deviance)
```

Όπως αναμενόταν η αφαίρεση των άτυπως σημείων αθξάνει την προγνωστική ικανότητα του μοντέλου.


**ΕΡΜΗΝΕΙΑ ΣΥΝΤΕΛΕΣΤΩΝ ΤΟΥ ΕΠΙΛΕΓΜΕΝΟΥ ΜΑΣ ΜΟΝΤΕΛΟΥ**

*agecat coefficient: −0.37628* 

Ο συντελεστής της κατηγορίας ηλικίας είναι αρνητικός, γεγονός που δείχνει ότι όσο αυξάνεται η ηλικία μειώνεται ο αριθμός των αποζημιώσεων λόγω τροχαίων ατυχημάτων. Ουσιαστικά, αν έχουμε σταθερές όλες τις άλλες μεταβλητές, ο αριθμός των αποζημιώσεων για την ηλικιακή κατηγορία 1 είναι 0.686 φορές ο αντίστοιχος της κατηγορίας 0. Αυτό σημαίνει ότι όταν από την κατηγορία 0 που είναι οι μικρότερες ηλικίες μεταβούμε στην κατηγορία 1 που είναι οι μεγαλύτερες, η μεταβλητή των αποζημιώσεων πολλαπλασιάζεται με το e^-0.37, που σημαίνει πως η μεταβλητή y ελαττώνεται.

*district coefficient: 0.21661*

O συντελεστής της κατηγορίας για τις περιοχές είναι θετικός που σημαίνει ότι λειτουργεί αυξητικά στην εξαρτημένη μεταβλητή μας όταν μεταβαίνουμε από άλλες πόλεις (0) στην Αθήνα (1). Ο αριθμός αποζημιώσεων για την ομάδα στην περιοχή της Αθήνας είναι e^0.21661=1.242 φορές ο αντίστοιχος αριθμός εξαρτημένης μεταβλητής στην άλλη περιοχή.
  
*cartype coefficient ~ κατηγορηματική μεταβλητή - 4 levels - 3 dummy variables:*

H συγκεκριμένη μεταβλητή ουσιαστικά Θέτει ως σημείο αναφοράς το 1ο επίπεδο ενώ τα άλλα επίπεδα δηλώνουν τη μεταβολή από το επίπεδο αναφοράς στο αντίστοιχα δικό τους επίπεδο.
  Παρακάτω φαίνονται οι συντελεστές για το κάθε επίπεδο έχοντας ως αναφορά το 1ο.
      1->2: 0.16223
      1->3: 1.485
      1->4: 1.760
      
Το συμπέρασμα είναι πως το επίπεδο και το rate αυξάνονται ανάλογα.